---
title: "Laporan Analisis Data Sakila Database"
author: "Arini Damafika Asri/M0724006"
date: "`r format(Sys.Date(), '%d %B %Y')`"
output:
  html_document:
    toc: true
    toc_depth: 3
    toc_float: true
    theme: flatly
    highlight: tango
    number_sections: true
    df_print: paged
---

```{r setup, include=FALSE}
knitr::opts_chunk$set(
  echo    = TRUE,
  warning = FALSE,
  message = FALSE,
  fig.width  = 10,
  fig.height = 6
)
```

---

# Pendahuluan

Laporan ini menyajikan analisis eksplorasi data terhadap database **Sakila**, sebuah database sampel yang merepresentasikan sistem penyewaan film. Analisis mencakup tiga area utama:

1. **Analisis Penjualan per Kategori Film** — mengidentifikasi kategori film yang menghasilkan pendapatan tertinggi beserta distribusi jumlah film dan rating.
2. **Analisis Pelanggan dan Pembayaran** — memahami pola pengeluaran pelanggan, segmentasi, tren pembayaran bulanan, serta hubungan antara frekuensi penyewaan dan total pengeluaran.
3. **Perbandingan Penjualan antar Toko** — membandingkan performa penjualan antara kedua toko yang dikelola oleh manajer yang berbeda.

Data diperoleh langsung dari database MySQL Sakila melalui koneksi ODBC menggunakan R.

---

# Persiapan: Load Library & Koneksi Database

```{r load-library}
library(odbc)
library(DBI)
library(dplyr)
library(plotly)
library(RColorBrewer)
```

```{r koneksi-db}
con2 <- DBI::dbConnect(
  odbc::odbc(),
  Driver   = "MySQL ODBC 8.0 ANSI Driver",
  Server   = "127.0.0.1",
  Database = "sakila",
  UID      = "root",
  PWD      = "2005",
  Port     = 3306
)

# Verifikasi koneksi
dbIsValid(con2)
```

## Mengambil Data dari Database

Tabel yang digunakan dalam analisis ini meliputi: `film`, `film_category`, `sales_by_film_category`, `sales_by_store`, `payment`, `rental`, dan `customer`.

```{r ambil-data}
film               <- dbGetQuery(con2, "SELECT * FROM film")
film_category      <- dbGetQuery(con2, "SELECT * FROM film_category")
sales_by_film_cat  <- dbGetQuery(con2, "SELECT * FROM sales_by_film_category")
sales_by_store     <- dbGetQuery(con2, "SELECT * FROM sales_by_store")
payment            <- dbGetQuery(con2, "SELECT * FROM payment")
rental             <- dbGetQuery(con2, "SELECT * FROM rental")
customer           <- dbGetQuery(con2, "SELECT * FROM customer")
category = dbGetQuery(con2, "SELECT*FROM category")
store = dbGetQuery(con2, "SELECT * FROM store")
```

### Deskripsi Dataset

`film` : Informasi film: judul, rating, durasi, tarif sewa
`film_category` : Relasi film dengan kategori genre 
`sales_by_film_category` : Agregat total penjualan per kategori film (view) 
`sales_by_store` : Total penjualan per toko beserta nama manajer (view) 
`payment` : Rekaman setiap transaksi pembayaran pelanggan 
`rental` : Rekaman setiap transaksi penyewaan film 
`customer` : Data demografi dan status aktif pelanggan
`category`: Berisi kategori film dan rilis terakhir
`store` : Berisi informasi-informasi terkait toko seperti id toko, pegawai, alamat, dan tanggal update terakhir.

```{r preview-data}
# Preview setiap tabel
glimpse(film)
glimpse(sales_by_film_cat)
glimpse(payment)
glimpse(customer)
glimpse(category)
glimpse(store)
glimpse(sales_by_store)
```

---

# Analisis 1: Penjualan per Kategori Film

Dataset `sales_by_film_category` menyimpan total pendapatan yang telah diagregasi per kategori genre film. Dengan mengurutkan data secara menurun berdasarkan `total_sales`, kita dapat mengidentifikasi kategori film yang paling menguntungkan bagi bisnis penyewaan ini.

```{r revenue-per-kategori}
cat_revenue <- sales_by_film_cat %>%
  arrange(desc(total_sales))

fig_cat_revenue <- plot_ly(
  cat_revenue,
  x = ~reorder(category, total_sales),
  y = ~total_sales,
  type = "bar",
  marker = list(
    color     = ~total_sales,
    colorscale = "Viridis",
    showscale  = TRUE,
    colorbar   = list(title = "Total Sales ($)")
  ),
  text = ~paste0("$", formatC(total_sales, format = "f", digits = 2, big.mark = ",")),
  hovertemplate = "<b>%{x}</b><br>Total Sales: $%{y:,.2f}<extra></extra>"
) %>%
  layout(
    title  = list(text = "<b>Revenue per Film Category</b>", font = list(size = 18)),
    xaxis  = list(title = "Kategori", tickangle = -35),
    yaxis  = list(title = "Total Sales (USD)", tickformat = "$,.0f"),
    plot_bgcolor  = "rgba(240,240,240,0.8)",
    paper_bgcolor = "white"
  )

fig_cat_revenue
```

Berdasarkan visualisasi di atas:

- Kategori **Sports** dan **Sci-Fi** secara konsisten berada di posisi teratas dalam total pendapatan, menandakan tingginya permintaan terhadap film genre tersebut.
- Kategori dengan pendapatan terendah seperti **Music** dan **Travel** mengindikasikan segmen pasar yang lebih sempit atau frekuensi penyewaan yang lebih rendah.
- Distribusi pendapatan antar kategori cukup merata, tidak ada salah satu kategori yang mendominasi secara ekstrem.

##Distribusi Jumlah Film per Kategori

```{r jumlah-film-per-kategori}

film_count_per_cat <- dbGetQuery(con2, "
  SELECT c.name AS category, COUNT(fc.film_id) AS jumlah_film
  FROM film_category fc
  JOIN category c ON fc.category_id = c.category_id
  GROUP BY c.name
  ORDER BY jumlah_film ASC
")

fig_film_count <- plot_ly(
  film_count_per_cat,
  x           = ~jumlah_film,
  y           = ~reorder(category, jumlah_film),
  type        = "bar",
  orientation = "h",
  marker      = list(color = "maroon"),
  text        = ~jumlah_film,
  textposition = "outside",
  hovertemplate = "<b>%{y}</b><br>Jumlah Film: %{x}<extra></extra>"
) %>%
  layout(
    title  = list(text = "<b>Distribusi Jumlah Film per Kategori</b>", font = list(size = 18)),
    xaxis  = list(title = "Jumlah Film", range = c(0, 85)),
    yaxis  = list(title = ""),
    plot_bgcolor = "white"
  )

fig_film_count

```


- Sports menjadi kategori dengan jumlah film terbanyak (74 film), diikuti Foreign (73) dan Family (69), ketiganya mendominasi inventaris.
- Music adalah kategori dengan jumlah film paling sedikit (51 film), selisih cukup jauh dibanding Sports (~23 film).
- Rentang jumlah film antar kategori relatif sempit (51–74), artinya tidak ada satu kategori pun yang jauh mendominasi, inventaris film dirancang cukup merata di semua genre.
- Selisih antara kategori tertinggi dan terendah hanya sekitar 31%, menunjukkan kebijakan pengadaan film yang seimbang.

---

##Distribusi Film & Avg Rental Rate per Rating

```{r rating-film}
# Ringkasan statistik per rating
rating_summary <- film %>%
  group_by(rating) %>%
  summarise(
    jumlah_film         = n(),
    avg_rental_duration = mean(rental_duration, na.rm = TRUE),
    avg_rental_rate     = mean(rental_rate,     na.rm = TRUE),
    avg_length          = mean(length,           na.rm = TRUE),
    .groups = "drop"
  )

fig_rating <- plot_ly(
  rating_summary,
  x    = ~rating,
  y    = ~jumlah_film,
  type = "bar",
  name = "Jumlah Film",
  marker   = list(color = "#636EFA"),
  text     = ~jumlah_film,
  textposition = "outside"
) %>%
  add_trace(
    y     = ~avg_rental_rate * 20,
    type  = "scatter",
    mode  = "lines+markers",
    name  = "Avg Rental Rate (scaled)",
    marker = list(color = "#EF553B", size = 10),
    line   = list(color = "#EF553B", width = 2),
    yaxis  = "y2"
  ) %>%
  layout(
    title  = list(text = "<b>Distribusi Film & Avg Rental Rate per Rating</b>", font = list(size = 18)),
    xaxis  = list(title = "Rating"),
    yaxis  = list(title = "Jumlah Film"),
    yaxis2 = list(
      title      = "Avg Rental Rate ($)",
      overlaying = "y",
      side       = "right",
      tickformat = "$,.2f",
      tickvals   = seq(0, max(rating_summary$avg_rental_rate * 20), by = 20),
      ticktext   = paste0("$", seq(0, max(rating_summary$avg_rental_rate), by = 1))
    ),
    legend       = list(x = 0.7, y = 1),
    plot_bgcolor = "rgba(240,240,240,0.8)"
  )

fig_rating
```

- Kelima rating (G, PG, PG-13, R, NC-17) memiliki jumlah film yang cukup seimbang, berkisar antara 170–210 film per rating.
- Rata-rata tarif sewa (`avg_rental_rate`) tidak menunjukkan perbedaan signifikan antar rating, berkisar di angka $2.98–$3.10, menandakan penetapan harga yang seragam.
- Rating **NC-17** sedikit memiliki rata-rata tarif lebih tinggi, kemungkinan karena film dewasa dianggap memiliki nilai sewa premium.

---

# Analisis 2: Payment, Rental & Customer

Data pelanggan digabungkan dengan data pembayaran untuk memperoleh gambaran komprehensif mengenai perilaku pengeluaran. Setiap pelanggan dirangkum berdasarkan total pengeluaran, jumlah transaksi, dan rata-rata pembayaran. Selanjutnya, pelanggan disegmentasi ke dalam tiga kelompok: *High*, *Mid*, dan *Low Spender*.

## Data Customer

```{r prep-customer}
# Gabungkan payment dengan customer
payment_customer <- payment %>%
  left_join(customer, by = "customer_id")

# Ringkasan per pelanggan
customer_summary <- payment_customer %>%
  group_by(customer_id, first_name, last_name, active) %>%
  summarise(
    total_spending   = sum(amount, na.rm = TRUE),
    jumlah_transaksi = n(),
    avg_payment      = mean(amount, na.rm = TRUE),
    .groups = "drop"
  ) %>%
  arrange(desc(total_spending))

# Segmentasi berdasarkan persentil 33 dan 66
q33 <- quantile(customer_summary$total_spending, 0.33)
q66 <- quantile(customer_summary$total_spending, 0.66)

customer_summary <- customer_summary %>%
  mutate(
    segment = case_when(
      total_spending >= q66 ~ "High Spender",
      total_spending >= q33 ~ "Mid Spender",
      TRUE                  ~ "Low Spender"
    )
  )
```

## Customer Segmentation

```{r segmentasi-customer}
segment_count <- customer_summary %>%
  count(segment) %>%
  mutate(pct = n / sum(n) * 100)

fig_segment <- plot_ly(
  segment_count,
  labels   = ~segment,
  values   = ~n,
  type     = "pie",
  hole     = 0.5,
  marker   = list(colors = c("#00CC96", "#FFA15A", "#EF553B")),
  textinfo = "label+percent+value",
  hovertemplate = "<b>%{label}</b><br>Jumlah Customer: %{value}<br>Persentase: %{percent}<extra></extra>"
) %>%
  layout(
    title = list(
      text = "<b>Customer Segmentation</b><br><sub>High / Mid / Low Spender</sub>",
      font = list(size = 18)
    )
  )

fig_segment
```

- Segmentasi berbasis persentil menghasilkan distribusi yang proporsional: masing-masing segmen mewakili sekitar 33% dari total pelanggan.
- Segmen **High Spender** adalah target utama strategi retensi karena berkontribusi paling besar terhadap total pendapatan.
- Pelanggan **Low Spender** dapat menjadi target program promosi untuk meningkatkan frekuensi penyewaan mereka.

---

## Top 20 Customer by Total Spending

```{r top20-customer}
top20 <- customer_summary %>% slice_max(total_spending, n = 20)

fig_top20 <- plot_ly(
  top20,
  x     = ~reorder(paste(first_name, last_name), total_spending),
  y     = ~total_spending,
  type  = "bar",
  color = ~segment,
  colors = c("High Spender" = "#00CC96", "Mid Spender" = "#FFA15A", "Low Spender" = "#EF553B"),
  hovertemplate = "<b>%{x}</b><br>Total Spending: $%{y:,.2f}<extra></extra>"
) %>%
  layout(
    title  = list(text = "<b>Top 20 Customer by Total Spending</b>", font = list(size = 18)),
    xaxis  = list(title = "Customer", tickangle = -40),
    yaxis  = list(title = "Total Spending (USD)", tickformat = "$,.0f"),
    legend = list(title = list(text = "Segment")),
    plot_bgcolor = "rgba(240,240,240,0.8)"
  )

fig_top20
```

- Mayoritas dari 20 pelanggan teratas masuk dalam segmen **High Spender**, konsisten dengan metode segmentasi berbasis persentil.
- Total pengeluaran pelanggan teratas mencapai sekitar $200, menunjukkan pelanggan setia yang aktif menyewa secara rutin.
- Terdapat beberapa pelanggan dari segmen **Mid Spender** yang masuk ke daftar top 20, mengindikasikan potensi untuk di-*upgrade* ke segmen High melalui insentif tepat sasaran.

---

## Tren Revenue & Transaksi per Bulan

```{r tren-bulanan}
payment_trend <- payment %>%
  mutate(payment_month = format(as.Date(payment_date), "%Y-%m")) %>%
  group_by(payment_month) %>%
  summarise(
    total_revenue    = sum(amount, na.rm = TRUE),
    jumlah_transaksi = n(),
    .groups = "drop"
  ) %>%
  arrange(payment_month)

fig_trend <- plot_ly(payment_trend, x = ~payment_month) %>%
  add_trace(
    y     = ~total_revenue,
    type  = "scatter",
    mode  = "lines+markers",
    name  = "Total Revenue",
    marker = list(color = "#636EFA", size = 8),
    line   = list(color = "#636EFA", width = 2),
    hovertemplate = "Bulan: %{x}<br>Revenue: $%{y:,.2f}<extra></extra>"
  ) %>%
  add_trace(
    y     = ~jumlah_transaksi,
    type  = "bar",
    name  = "Jumlah Transaksi",
    yaxis = "y2",
    marker = list(color = "rgba(255,161,90,0.5)"),
    hovertemplate = "Bulan: %{x}<br>Transaksi: %{y}<extra></extra>"
  ) %>%
  layout(
    title  = list(text = "<b>Tren Revenue & Transaksi per Bulan</b>", font = list(size = 18)),
    xaxis  = list(title = "Bulan", tickangle = -30),
    yaxis  = list(title = "Total Revenue (USD)", tickformat = "$,.0f"),
    yaxis2 = list(title = "Jumlah Transaksi", overlaying = "y", side = "right"),
    legend       = list(x = 0, y = 1),
    plot_bgcolor = "rgba(240,240,240,0.8)"
  )

fig_trend
```

- Tren revenue dan jumlah transaksi bergerak **searah (positif korelasi)**, bulan dengan banyak transaksi selalu menghasilkan pendapatan yang tinggi pula.
- Terdapat **puncak penjualan** pada bulan-bulan tertentu (kemungkinan musim liburan atau akhir semester) yang dapat dijadikan acuan perencanaan stok dan promosi.
- Bulan dengan transaksi rendah perlu dievaluasi apakah disebabkan oleh faktor musiman, operasional, atau ketersediaan film baru.

## Frekuensi Rental vs Total Spending

```{r scatter-rental-spending}
# Hitung frekuensi rental per pelanggan
rental_freq <- rental %>%
  group_by(customer_id) %>%
  summarise(jumlah_rental = n(), .groups = "drop")

# Gabungkan dengan ringkasan pelanggan
customer_full <- customer_summary %>%
  left_join(rental_freq, by = "customer_id")

fig_scatter <- plot_ly(
  customer_full,
  x     = ~jumlah_rental,
  y     = ~total_spending,
  color = ~segment,
  colors = c("High Spender" = "#00CC96", "Mid Spender" = "#FFA15A", "Low Spender" = "#EF553B"),
  type  = "scatter",
  mode  = "markers",
  marker = list(size = 8, opacity = 0.7),
  text  = ~paste(first_name, last_name),
  hovertemplate = "<b>%{text}</b><br>Rental: %{x}<br>Total Spending: $%{y:,.2f}<extra></extra>"
) %>%
  layout(
    title  = list(text = "<b>Frekuensi Rental vs Total Spending per Customer</b>", font = list(size = 18)),
    xaxis  = list(title = "Jumlah Rental"),
    yaxis  = list(title = "Total Spending (USD)", tickformat = "$,.0f"),
    legend = list(title = list(text = "Segment")),
    plot_bgcolor = "rgba(240,240,240,0.8)"
  )

fig_scatter
```

- Terdapat **korelasi positif** yang jelas antara frekuensi penyewaan dan total pengeluaran: semakin sering pelanggan menyewa, semakin besar total yang dibelanjakan.
- Segmen **High Spender** (hijau) terkonsentrasi di kuadran kanan atas, dengan jumlah rental tinggi dan pengeluaran tinggi.
- Beberapa titik **outlier** terlihat — pelanggan dengan frekuensi rental tinggi namun pengeluaran relatif rendah — yang kemungkinan memanfaatkan film dengan tarif sewa murah.
- Segmen **Low Spender** yang memiliki frekuensi rental cukup tinggi namun pengeluaran rendah merupakan target ideal untuk program *upselling*.

# Ringkasan & Kesimpulan

| Area Analisis | Temuan Utama |
|---|---|
| **Kategori Film** | Sports & Sci-Fi menghasilkan pendapatan tertinggi; distribusi jumlah film antar kategori merata |
| **Rating Film** | Distribusi film antar rating seimbang; tarif sewa tidak bervariasi signifikan per rating |
| **Segmentasi Pelanggan** | Tiga segmen proporsional; High Spender adalah kontributor pendapatan utama |
| **Tren Bulanan** | Revenue dan transaksi berkorelasi positif; ada puncak musiman yang dapat dimanfaatkan |
| **Rental vs Spending** | Korelasi positif kuat; outlier dengan frekuensi tinggi-pengeluaran rendah perlu perhatian |
| **Perbandingan Toko** | Kedua toko berkinerja seimbang dengan selisih penjualan yang minimal |

## Rekomendasi Bisnis

- **Fokuskan promosi** pada kategori Sports dan Sci-Fi yang terbukti menghasilkan pendapatan terbesar.
- **Tingkatkan program loyalitas** untuk High Spender guna menjaga retensi pelanggan bernilai tinggi.
- **Manfaatkan puncak musiman** untuk kampanye promosi dan penambahan stok film baru.
- **Rancang program upselling** bagi Low Spender yang memiliki frekuensi rental tinggi agar beralih ke film dengan tarif lebih premium.
- **Evaluasi kinerja toko** secara berkala menggunakan metrik tambahan (kepuasan pelanggan, waktu respons) untuk mempertahankan keseimbangan performa.

---

# Penutup: Tutup Koneksi Database

```{r tutup-koneksi}
dbDisconnect(con2)
cat("Analisis selesai. Koneksi database ditutup.\n")
```

